【裁判字號】    99,家聲,108
【裁判日期】    991126
【裁判案由】    處分受監護宣告之人財產
【裁判全文】
臺灣苗栗地方法院民事裁定             99年度家聲字第108號
聲  請  人  徐玉英
輔  佐  人  徐賴美珠
相  對  人  徐月星
上列當事人間處分受監護宣告之人財產事件，本院裁定如下：
    主  文
聲請駁回。
聲請程序費用由聲請人負擔。
    理  由
一、本件聲請意旨略以：相對人前經台灣新竹地方法院於85年間
    以85年度禁字第11號裁定宣告為禁治產人（即受監護人），
    聲請人依法為其監護人。茲因辦理相對人所有坐落苗栗縣苗
    栗市○○段843-1 地號土地過戶之必要，爰聲請准聲請人處
    分相對人上述財產等語。
二、按民法親屬編施行法第14條之2 規定：「中華民國97年5 月
    2 日修正之民法親屬編第四章條文施行前所設置之監護人，
    於修正施行後，適用修正後之規定」；民法親屬編施行法第
    14條之3 規定：「中華民國97年5 月2 日修正之民法親屬編
    第四章之規定，自公布後1 年6 個月施行」。因此，民法親
    屬編第四章之監護規定已自98年11月23日開始施行，而修正
    施行前所選定之監護人亦應適用新修正之規定。
三、次按法院為監護之宣告時，應依職權就配偶、四親等內之親
    屬、最近一年有同居事實之其他親屬、主管機關、社會福利
    機構或其他適當之人選定一人或數人為監護人，並同時指定
    會同開具財產清冊之人，民法第1111條第1 項定有明文。又
    民法第1113條準用同法第1099條第1 項規定：「監護開始時
    ，監護人對於受監護人之財產，應依規定會同法院指定之人
    ，於2 個月內開具財產清冊，並陳報法院」及民法第1099條
    之1 規定：「於前條之財產清冊開具完成並陳報法院前，監
    護人對於受監護人之財產，僅得為管理上必要之行為」。因
    此，成年人之監護人應與「會同開具財產清冊之人」，共同
    將受監護人之財產，開具財產清冊陳報法院，若未陳報，監
    護人僅能為管理行為，而不得處分。至於上開修法前宣告禁
    治產人事件程序中，僅有選定監護人，並無法院選任「會同
    開具財產清冊之人」，則於民法親屬編第四章之監護規定自
    98年11月23日開始施行，依親屬編施行法第14條之2 規定應
    先向法院聲請選任「會同開具財產清冊之人」，並依前揭規
    定由監護人及會同開具財產清冊之人共同開具財產清冊陳報
    法院，其後方得依法處分受監護人之財產。
四、查聲請人主張相對人前經台灣新竹地方法院裁定宣告為禁治
    產人，伊為法定監護人等情，業經本院依職權調取台灣新竹
    地方法院87年度禁字第11號案卷查明屬實，堪信為真。又案
    外人，即相對人之妹徐梅珍業已依前揭新修正規定，聲請本
    院於99年9 月7 日以99年度家聲字第167 號裁定指定為「會
    同開具財產清冊之人」，並與聲請人共同將相對人之財產，
    開具財產清冊陳報本院，此亦據本院調閱上開99年度家聲字
    第167 號案卷無誤。
五，按民法第1113條準用同法第1101條第1 項規定：監護人對於
    受監護人之財產，非為受監護人之利益，不得使用、代為或
    同意處分。本件依聲請人聲請意旨所示、聲請人與其輔佐人
    ，即聲請人之長媳徐賴美珠於本院99年7 月15日調查時陳述
    ，聲請人本次係因其與相對人之年紀均大，故打算將相對人
    所有上開土地無償過戶予輔佐人。雖依聲請人及相對人之3
    位妹妹徐梅珍、徐梅花、徐菊枝於本院同年8 月9 日調查均
    稱：聲請人、相對人現均由輔佐人照顧、養護，其等均同意
    此項過戶等語。惟上開無價移轉之行為，將使相對人喪失該
    筆土地所有權，且未得到相當之對價，在客觀上顯然與上開
    法條規定「為受監護人之利益」要件相違。聲請人聲請代為
    處分相對人上開土地，既與上開規定相違，自難准許。其聲
    請為無理由，應予駁回。
六、依非訟事件法第21條第1 項前段，裁定如主文。
中    華    民    國    99    年    11    月    26    日
              家事法庭法  官  潘進順
以上正本係照原本作成。
如對本裁定抗告須於裁定送達後10日內向本院提出抗告狀。
                      書記官  劉文倩
中    華    民    國    99    年    11    月    26    日

司法院資訊處製作；財團法人民間司法改革基金會備份。
